【裁判字號】    91,訴,127
【裁判日期】    920721
【裁判案由】    偽造有價證券等
【裁判全文】
臺灣嘉義地方法院刑事判決                          九十一年度訴字第一二七號
    公  訴  人  臺灣嘉義地方法院檢察署檢察官
    被      告  壬○○
    選任辯護人  王清海律師
右列被告因偽造有價證券等案件，經檢察官提起公訴 (九十一年度偵字第一八四號)
，本院判決如左：
    主  文
壬○○無罪。
    理  由
一、公訴意旨略以：被告壬○○於民國八十九年四月六日起，為蒙特利文化事業有限
    公司（下稱蒙特利公司）之業務員，為增加本身業績，竟基於偽造有價證券之概
    括犯意，於同年五月三十一日起至六月十九日止先經他人同意以渠等名義訂購產
    品，卻未經他人同意，以偽造戊○○等人署名方式，偽造以戊○○等人為發票人
    之本票（餘詳如附表一所示），並交予蒙特利公司行使之。後因無法給付將丁○○等客戶（如附表二所示）分期付款金額以現金交付方式計算多餘金額、上開偽
    造本票之金額與經他人同意以他人名義訂購之貨款，竟另起意圖為自己不法所有
    之概括犯意，連續自同年七月某日起至八月某日間止，侵占前開已交付貨款予壬○○之客戶丁○○等人，金額共新台幣（下同）十二萬二百二十七元（詳如附表
    二【公訴意旨誤為為附表一】所示），後因蒙特利公司通知前開客戶付款遭拒，
    發覺有異，始知上情。因認被告涉犯刑法第二百零一條第一項偽造有價證券罪嫌
    、第二項行使偽造有價證券罪嫌、第三百三十六條第二項業務侵占罪嫌。
二、按被告未經審判證明有罪確定前，推定其為無罪。犯罪事實應依證據認定之，無
    證據不得認定犯罪事實；又不能證明被告犯罪或其行為不罰者，應諭知無罪之判
    決；刑事訴訟法第一百五十四條、第三百零一條第一項分別定有明文。又犯罪事
    實之認定，應憑真實之證據，倘證據是否真實尚欠明確，自難以擬制推測之方法
    ，為其判斷之基礎；而認定犯罪事實之證據係指足以認定被告確有犯罪行為之積
    極證據而言，該項證據自須適合於被告犯罪事實之認定，始得採為斷罪資料，最
    高法院五十三年著有臺上字第六五六號、二十九年上字第三一０五號著有判例可
    資參照。且刑事訴訟上證明之資料，無論其為直接或間接證據，均須達於通常一
    般之人均不致有所懷疑，而得確信其為真實之程度，始得據為有罪之認定，若其
    關於被告是否犯罪之證明未能達此程度，而有合理懷疑之存在，致使無從形成有
    罪之確信，根據「罪證有疑，利於被告」之證據法則，即不得遽為不利被告之認
    定，亦有最高法院七十六年度臺上字第四九八六號判例可稽。
三、公訴意旨認被告涉犯前開罪嫌，係以「訊據被告壬○○對於上開犯行皆坦承不諱
    ，核與告訴代理人郭勝輝指訴相符，並經證人林瑩（應為『螢』）婷、庚○○、
    辛○○、丁○○、丙○○、癸○○證述明確，且有偽造之本票四紙、客戶訂購單
    四份、被告壬○○與告訴人間之和解書乙份在卷可證。」為主要論據。訊據被告
    壬○○固不否認有簽寫附表一所載戊○○、乙○○、洪錦娟名義之定型化「分期
    付款約定書（本票）」及確有收受如附表二所示丁○○、癸○○、乙○○、辛○○等人給付之訂購款，惟否認有何公訴意旨所指之犯行，辯稱：曾徵求附表一所
    示購買人使用渠等名義購買蒙特利公司產品，卷附「分期付款約定書（本票）」
    是其離職時蒙特利公司要求補簽，且庚○○名義「分期付款約定書（本票）」上
    庚○○姓名非其所簽；又附表二所示客戶丁○○訂購產品總價六萬一千九百元，
    僅收六萬元，其餘一千九百元由其自行吸收負擔，除頭款二萬元外，其餘四萬元
    分二次以支票給付，客戶癸○○以支票分三期（月）給付，客戶乙○○部分有徵
    求使用渠名義訂購，實際上訂購款由其自行分期給付，付二期就離職，客戶辛○○訂購產品總價六萬一千九百元，僅收四萬元，其餘二萬一千九百元由其自行吸
    收負擔，並改由分期付款報價，以上四人分期款尚未付清就離職，公訴意旨所認
    定之侵占金額，實係其離職時尚未到期之分期款，事後已於離職時結清餘額，其
    並未侵占客戶款項等語。
四、本院經查：
（一）公訴意旨所指被告冒用如附表一「發票人」四人名義，簽發「本票」向蒙特利
      公司行使乙節，固有「分期付款約定書（本票）」影本四紙附卷可稽，但查，
      其中「庚○○」姓名並非被告所簽，除據被告辯述在卷外，經肉眼比對「庚○○」之署名筆跡，與被告曾經書寫而留存蒙特利公司之各項文書上之筆跡及本
      案偵、審程序中被告曾書寫之文字筆跡，均明顯不符，足見被告辯稱「庚○○
      」名義之「分期付款約定書（本票）」非其製作，應堪採信，公訴意旨認被告
      有偽造「庚○○」名義之「分期付款約定書（本票）」行為，即有誤會。
（二）按有價證券者，係指具有表彰一定財產價值之證書，凡欲主張或實現其價值時
      ，須占有並提示該證書；詳言之，有價證券權利之發生，須作成證券，權利之
      移轉，須交付證券，權利之行使，須提示證券，三者缺一，即與有價證券之性
      質有間；且刑法上偽造有價證券罪章之立法目的，乃用以保護公共信用之交易
      秩序，從而論理解釋上，必屬得流通（轉讓）之有價證券，因與公共交易秩序
      相關，始為偽造有價證券罪章所保護之客體與法益。經查，公訴意旨所指被告
      偽造之「本票」，實係（偵查卷第三十五頁以下）蒙特利公司預先印製由訂戶
      出具之「分期付款約定書」上，同時印製「本票」文字之定型化文書，該「分
      期付款約定書（本票）」之功能，主要表彰分期付款契約關係，並作為客戶之
      付款擔保，僅在蒙特利公司與訂戶間有效力，並非可轉讓之有價證券，不能對
      外流通之事實，業據證人即蒙特利公司經理己○○結證明確（見本院九十二年
      四月二十八日訊問筆錄）。公訴意旨所指被告偽造之「分期付款約定書（本票
      ）」既非可流通之有價證券，自非刑法上偽造有價證券罪所保護之客體與法益
      ，是縱認系爭本票上署名均係被告所書寫，亦難認與偽造有價證券罪之構成要
      件該當。
（三）且查，附表一所載之客戶，被告書寫「分期付款約定書（本票）」前，均曾事
      先尋求同意之情，業據公訴意旨於「犯罪事實」欄裡認定「於同年五月三十一
      日起至六月十九日止先經他人同意以渠等名義訂購產品」在案，公訴意旨既已
      認定被告曾徵詢附表一所載客戶之同意借用名義，堪認渠等已授權被告以渠等
      名義完成訂購產品之相關手續，是該「分期付款約定書（本票）」縱非渠等所
      親書，但被告既有徵詢同意之舉措，自難認被告有何「偽造」（未經同意）之
      犯意與行為。
（四）抑且，如附表一客戶「乙○○」名義訂購產品之總價為三萬七千零五十二元之
      事實，有訂購單一件附卷可稽，而公訴意旨所指被告「偽造」之「分期付款約
      定書（本票）」上載金額為三萬七千零四十八元，訂購總金額與「分期付款約
      定書（本票）」上所載金額不符，顯與常理與交易習慣有違，足見被告所辯公
      訴意旨所指之「分期付款約定書（本票）」係其離職前，公司要求其補簽，非
      其故意偽造等語，尚非無稽。又附表一客戶洪錦娟確曾同意被告以渠名義訂購
      產品，由被告自行付款，目的是為被告增加業績之事實，業據證人洪錦娟結證
      明確（見本院九十二年三月十日訊問筆錄），是被告既得同意，且係由被告自
      行付款，堪認已得名義人概括授權書立相關文書、訂單，猶難認有偽造之犯意
      與行為。
（五）如附表二客戶丁○○訂購產品總價為六萬一千九百元，被告僅收取六萬元，分
      三期付款，第一期付現金，第二、三兩期，以支票支付，其餘一千九百元由被
      告吸收負擔之事實，除據被告辯述在卷外，核與證人丁○○結證情節相符；另
      依卷附蒙特利公司提供之繳款明細，被告至八十九年九月份離職後仍有丁○○
      名義之繳款記錄，是丁○○既非一次付清貨款，被告自無從一次支付蒙特利公
      司貨款，而被告至離職時均未中斷繳交分期款，公訴意旨認被告對於未付清之
      餘款為侵占，已有誤會；且丁○○實際支付之款項既低於訂購之產品總價款，
      其餘部分由被告吸收負擔，經查，實係被告將丁○○之訂單與其他客戶之訂單
      「併單」提交蒙特利公司，被告因「併單」結果，訂購數量增加，獲得回饋獎
      金，而將原應屬被告可獲得之獎金充作提供客戶之優待，衡情，乃業務從業人
      員操作業績之技巧，尚難認有何不法之犯意；且丁○○既能受有短繳一千九百
      元價金之優惠，堪認被告所辯曾徵詢將渠訂單轉做分期付款作價報帳等情，尚
      非子虛。
（六）如附表二客戶癸○○訂購產品分三期付款，均以支票支付給被告個人（因公司
      不收期票），每期（月）支付一萬一千元，再由被告分期繳付公司之事實，除
      據被告供陳在卷外，並據證人癸○○結證無訛，且有本院調閱之支票影本三紙
      附卷可稽；又依卷附蒙特利公司提供之癸○○訂單與繳款記錄，上載八十九年
      五月份第一期繳款一萬一千元，同年六、七、八月各繳分期款五千七百元，共
      已繳二萬八千一百元，同年九月份，被告即已離職；是癸○○既非一次付清貨
      款而以分期付款作價報帳處理，且被告離職時結算之金額，復係未到期之分期
      款，公訴意旨以被告未給付蒙特利公司全額分期款即認被告有侵占行為，即有
      誤會。
（七）附表二客戶乙○○名義訂購之產品，實係乙○○之朋友甲○○借用乙○○名義
      向被告訂購產品之事實，除據被告供陳明確外，並據證人乙○○、甲○○結證
      無訛，並有蒙特利公司提供由乙○○親自簽名之訂購單一件附卷可稽，據該訂
      購單及卷附繳款記錄記載，三萬三千元價款，分十二期付款，八十九年七月份
      第一期付款現金四千四百元，第二期同年八月份繳分期款二千七百二十一元，
      共繳七千一百二十一元，迨同年九月被告即因故離職而與蒙特利公司結算未付
      款，是公訴意旨認被告侵占「乙○○」名義貨款二萬九千九百三十一元，實係
      被告離職時尚未到期之分期款，告訴人蒙特利公司提出告訴係以被告離職時尚
      未結清之分期款要求被告清償返還，公訴意旨因認未到期之分期款即為侵占款
      ，容屬誤會。
（八）附表二客戶辛○○訂購產品總價六萬一千九百元，辛○○實際僅支付四萬元，
      第一期支付定金七千五百元，第二次收款三萬二千五百元，其餘部分，由被告
      吸收負擔之事實，除據被告辯述在卷外，並據證人辛○○結證明確，是辛○○
      之訂購資料既有分期付款之實，且實際支付之款項又遠低於訂購之總價款，堪
      認被告所辯有徵得同意將渠訂單轉做分期付款以增加業績，並將業績獎金轉做
      客戶優待款之情為有據，否則被告焉有無端代客戶負擔二萬餘元款項之理；且
      依卷附蒙特利公司提供辛○○名義之訂單及繳款記錄，上載八十九年八月份第
      一期現金繳款七千五百元，第二期繳分期款五千一百八十七元，共繳一萬二千
      六百八十七元，此後被告即因故離職，是公訴意旨所指被告「侵占」之款項，
      實係被告離職時尚未到期之分期款甚明，公訴意旨認此即為被告所侵占，容屬
      誤會。
（九）實則本件爭議，緣起被告擔任蒙特利公司業務員，為增加個人業績，被告乃尋
      求親朋好友同意借用名義（擔任人頭），由被告以渠等名義訂購蒙特利公司產
      品，訂購產品款項，被告原擬以業績獎金支應，嗣因（人頭）訂購數量過多，
      被告無法負擔應繳之分期款，經公司發覺後，乃要求被告離職並結清（人頭）
      訂戶之分期款，始有被告積欠公司款項之「和解」約定。被告為增加業績而找
      尋人頭訂購產品之行為，固有可議，但既已先徵得或尋求（人頭）同意借用名
      義訂購產品，即難認被告係未經同意故意偽造文件，且被告提交公司之訂戶資
      料，部分（丁○○、癸○○、乙○○）確實係客戶分期支付，部分（辛○○、
      丁○○）則係因被告與客戶間以短收價金改作分期付款，並以業績獎金充作客
      戶優惠之方式向公司報帳，被告於八十九年九月間離職與公司結算貨款之際，
      如附表二客戶名義之訂單分期付款期間僅經過二至四月（期），仍有後續分期
   款未到期，本屬當然，告訴人公司以被告尚未付清餘款而提出告訴，實係訂購
      資料中尚未到期之分期款，並非被告已全額收受價金而侵占之款項，此觀告訴
      人代理人郭勝輝於偵查時即已陳明「（問：你認為被告有無要侵占公司貨物的
      意思？另被告有無偽造有價證券？答稱：）我想應該沒有」等語（見九十年十
      一月一日偵訊筆錄）甚詳；是本件應僅係被告離職時與告訴人間之民事糾葛，
      公訴意旨認此部分為被告所侵占，應屬誤會。
五、據上所述，被告所為，或與公訴意旨所指之偽造有價證券罪嫌之構成要件不符而
    不罰，或屬不能證明被告確有侵占或偽造有價證券之行為，揆諸首揭條文及判例
    意旨，自應為被告無罪之諭知。
據上論斷，應依刑事訴訟法第三百零一條第一項，判決如主文。
本案經檢察官周欣潔到庭執行職務
中      華      民      國    九十二    年      七      月    二十一    日
                                      臺灣嘉義地方法院刑事第三庭
                                          法  官  許  兆  慶
右正本證明與原本無異。
如不服本判決，應於判決送達後十日內，向本院提出上訴狀。
中      華      民      國    九十二 年      七      月    二十一    日
                                          書記官  洪  麗  惠
附表一：
┌─────┬──────────┬──────────────────┐
│  發票人  │票載發票日          │  發票金額                          │
├─────┼──────────┼──────────────────┤
│  戊○○  │八十九年五月三十一日│  五萬五千七百四十元                │
├─────┼──────────┼──────────────────┤
│  庚○○  │八十九年六月十九日  │  一萬六千九百元                    │
├─────┼──────────┼──────────────────┤
│  乙○○  │八十九年六月三十日  │  三萬七千四十八元                  │
├─────┼──────────┼──────────────────┤
│  丙○○  │八十九年六月三十日  │  三萬七千零四十八元                │
└─────┴──────────┴──────────────────┘
附表二：
┌───┬─────┬──────┬────┬────┐
│客  戶│訂單編號  │客戶交付金額│已交付  │侵占金額│
│姓  名│與日期    │（實為應交付│公司數額│（實為尚│
│      │          │之金額）    │        │未到期之│
│      │          │            │        │分期款）│
│      │          │            │        │        │
├───┼─────┼──────┼────┼────┤
│丁○○│一一八七二│六一九００元│３０５６│３０３３│
│      │89.05.31  │            │１元    │９元    │
├───┼─────┼──────┼────┼────┤
│癸○○│一一八七  │三三０００元│２８１０│２９００│
│      │89.05.31  │            │０元    │元      │
├───┼─────┼──────┼────┼────┤
│林瑩婷│一二三九七│三七０五二元│７１２１│２９９３│
│      │89.06.30  │            │元      │１元    │
├───┼─────┼──────┼────┼────┤
│辛○○│一二四七一│六一九００元│１２６８│５７０５│
│      │89.07.31  │            │７元    │７元    │
└───┴─────┴──────┴────┴────┘


司法院資訊處製作；財團法人民間司法改革基金會備份。
